---
title: "Análisis del coste de vida"
editor: visual
date: 2023-12-20              
date-format: short
format:
  revealjs:
    code-fold: true
    theme: blood
    scrollable: true
    slide-level: 2
    height: 900
    width: 1600
    toc: false
    center-title-slide: true
    title-slide-attributes: #- atributos para la slide de titulo
      data-background-color: "#0000EE"   #- color de R-ladies
    preview-links: auto  #- true: abre un iframe en lugar de abrir ventana
    link-external-newwindow: true
    background-transition: zoom
    transition: fade
    fontcolor: "#262d36"
    highlight-style: zenburn
    code-line-numbers: true
    number-sections: false
    slide-number: c/t  
    incremental: false   
footer: |
  Slides hechas con [Quarto](https://quarto.org/)
---
## TEMÁTICA DEL TRABAJO 

*VIVIR* Es más caro --> 🤑🤑🤑🤑
¿¿¿¿¿Por qué????? --> 😭😭🤬🤬

Muy sencillo: aumento de precios a mayor ritmo que el crecimiento salarial.


💸 **PRECIOS** 💸

Hemos usado datos sobre índices de precios tanto generales como por grupos COICOP.

También nos hemos centrado mucho en el tema de: 

🏡**VIVIENDA Y ALQUILER**🏡 (tema de gran preocupación para los adultos jóvenes🙋️)

¿¿De dónde los sacamos??

Principalmente de páginas conocidas como INE, Eurostat, OCDE...

*Truquito:* Google dataset search : De TODO hay [aquí](https://datasetsearch.research.google.com/) 
---

## Algunos de nuestros gráficos

```{r}
library(gganimate)
library(tidyverse)
IPC<- rio::import("./datos/ipc_bueno.csv")

df_IPC <- IPC %>%
  rename(IPC = indice_precios_consumo_tasas_variacion) %>%
  select(indicadores,grupos_coicop_nombre,provincias_nombre,periodos_id,IPC) %>%
  filter(periodos_id %in% c("2002M01","2003M01","2004M01","2005M01","2006M01","2007M01","2008M01","2009M01","2010M01","2011M01","2012M01","2013M01","2014M01","2015M01","2016M01"))


df_IPC_valores <- df_IPC %>%
  filter(indicadores == "Índices") %>%
  filter(provincias_nombre == "España") %>%
  mutate(periodos_id = as.Date(paste0(substr(periodos_id, 1, 4), substr(periodos_id, 6, 7), "-01"), format = "%Y%m-%d"))

plot_IPC_valores <- ggplot(df_IPC_valores, aes(periodos_id, IPC, group = grupos_coicop_nombre, color = grupos_coicop_nombre)) + 
  geom_line(size = 0.9) +
  ggthemes::theme_stata() +
  theme(
    axis.text.x = element_text(
      angle = 75, hjust = 1, vjust = 1, size = 5, margin = margin(
        r = 5, b = 5, l = 5)),
    axis.text.y = element_text(size = 5),
    panel.spacing = unit(0.75, "lines"),
    legend.title = element_text(size = 8),
    legend.key.size = unit(1, "cm"),
    legend.key.height = unit(1, "cm"),
    legend.key.width = unit(0.1,"cm"),
    legend.direction = "vertical",
    legend.position = "none") +
  labs(
    title = "Evolución IPC por grupos COICOP",
    subtitle = "Serie 2002 - 2016",
    x = NULL,
    y = "IPC",
    caption = "Fuente: datos.gob.es (Gobierno de España)",
    color = "Grupos COICOP"
  ) +
  facet_wrap(
    vars(grupos_coicop_nombre),
    nrow = 4,
    ncol = 4,
    labeller = labeller(grupos_coicop_nombre = function(label) str_wrap(label, width = 20))) +
  theme(strip.text = element_text(size = 8))

plot_animado <- plot_IPC_valores + transition_reveal(periodos_id) + view_follow(fixed_y = TRUE)

plot_animado
```

---
## Evolución del IPC general de precios de alquiler por CCAA

```{r}
library(patchwork)
datos <- "./datos/DATOS_VIVIENDA.xlsx"
info <- rio::import(datos)

coloresg1 <- c("#66CDAA","#A52A2A","#53868B","#458B00")
coloresg2 <- c("darkgoldenrod3","#9A32CD", "deeppink3", "#EEEE00")
coloresg3 <- c("#8B7E66", "#00FF7F", "#7FFF00","#00BFFF","#FF3030", "darkslategray")
coloresg4 <- c("#EEC900","darkseagreen4", "#CD5555", "#EEA2AD")


df_cca1 <- info %>%
  pivot_wider(names_from = TAMAÑO, values_from = ÍNDICE) %>%
  filter(COMUNIDAD %in% c("06 Cantabria", "02 Aragón", "03 Principado de Asturias", "12 Galicia"))

df_cca2 <- info %>%
  pivot_wider(names_from = TAMAÑO, values_from = ÍNDICE) %>%
  filter(COMUNIDAD %in% c("07 Castilla y León", "08 Castilla La Mancha", "15 La Rioja", "11 Extremadura"))

df_cca3 <- info %>%
  pivot_wider(names_from = TAMAÑO, values_from = ÍNDICE) %>%
  filter(COMUNIDAD %in% c("10 Comunitat Valenciana", "01 Andalucía", "13 Comunidad de Madrid", "14 Región de Murcia", "09 Cataluña"))

df_cca4 <- info %>%
  pivot_wider(names_from = TAMAÑO, values_from = ÍNDICE) %>%
  filter(COMUNIDAD %in% c("16 Ceuta", "17 Melilla", "04 Illes Balears", "05 Canarias"))


CCAAg1<- ggplot(df_cca1,
              aes(
                AÑO,
                General,
                color = COMUNIDAD)) +
  geom_line(size = 0.95) +
  scale_color_manual(values = coloresg1) + 
  labs(
    y = "IPC") +
  ggthemes::theme_stata() 
  
CCAAg2<- ggplot(df_cca2,
                aes(
                  AÑO,
                  General,
                  color = COMUNIDAD)) +
  geom_line(size = 0.95) +
  scale_color_manual(values = coloresg2) + 
  labs(
    color = NULL,
    y = "IPC") +
  ggthemes::theme_stata()

CCAAg3<- ggplot(df_cca3,
                aes(
                  AÑO,
                  General,
                  color = COMUNIDAD)) +
  geom_line(size = 0.95) +
  scale_color_manual(values = coloresg3) + 
  labs(
  color = NULL,
  y = "IPC") +
  ggthemes::theme_stata() 

CCAAg4<- ggplot(df_cca4,
                aes(
                  AÑO,
                  General,
                  color = COMUNIDAD)) +
  geom_line(size = 0.95) +
  scale_color_manual(values = coloresg4) + 
  labs(
  color = NULL,
  y = "IPC") +
  ggthemes::theme_stata() 

PLOT_CONJUNTO <- ((CCAAg1 + CCAAg2) / (CCAAg3 + CCAAg4)) +
  plot_layout(guides = "collect") +
  theme(
    plot.title.position = "collect")  +
  plot_annotation(
    title = "Evolución del IPC general de \n precios de alquiler por CCAA agrupadas (2015 = 100)",
    caption = "Fuente: INE") & ggthemes::theme_stata() & theme(
      legend.position = "right",
      legend.direction = "vertical",
      legend.text = element_text(size = 5) ,
      legend.key.size = unit(0.5,"cm"),
      legend.title = element_text(size = 5),
      plot.title = element_text(size = 12, hjust = 0.05))

PLOT_CONJUNTO

```

## Evolución del Índice general de precios por tamaño de la vivienda

```{r}
library(plotly)
datos <- "./datos/DATOS_VIVIENDA.xlsx"
info <- rio::import(datos)

df3 <- info %>%
  filter(COMUNIDAD == "Total nacional")


p<- ggplot(df3,
       aes(
  AÑO, 
  ÍNDICE,
  color = TAMAÑO)) +
  geom_line(size = 0.95) +
  ggthemes::theme_stata() + 
  labs(
  title = "Evolución del Índice general de precios de alquiler por tamaño de vivienda (2015 = 100).",
  subtitle = "serie 2011 - 2021",
  caption = "Fuente: INE")

pp <- ggplotly(p)


p_plotly <- pp %>%
  layout(
    legend = list(
      title = "Tamaño",
      font = list(
        family = "Arial", 
        size = 12
      ),
      bgcolor = "white",
      bordercolor = "black",
      borderwidth = 1,
      itemsizing = "constant"  
    )
  )

p_plotly <- p_plotly %>%
  layout(
    annotations = list(
      list(
        text = "Fuente: INE",
        font = list(
          family = "Arial",
          size = 10
        ),
        x = 1,
        y = -0.15,
        showarrow = FALSE,
        xref = "paper",
        yref = "paper",
        xanchor = "right",
        yanchor = "auto"
      )
    )
  )

p_plotly
```

## Tasa de emancipación para jóvenes de 18 -34 años

```{r}
library(tidyverse)
Df_eman <- rio::import("./datos/TASA DE EMANCIPACION.csv")

Df_good <- Df_eman %>%
  mutate(Year = as.factor(Year)) %>%
  select(Year, Tasa)

plot_eman <-ggplot(Df_good, aes(Year, Tasa)) + geom_line(group = 1) +
  labs(
    title = "Tasa de emancipación para jóvenes de 18 -34 años.",
    x = "Año",
    y = "Tasa de emancipación",
    caption = "Fuente: datos.gob.es (Gobierno de España)."
  ) +
  ggthemes::theme_stata()

plot_eman

```

---
## Distribución de la tenencia de vivienda por países europeos

```{r}
datos_europa<- "./datos/datos_europa.csv"
datos_europa<- rio::import(datos_europa)
datos_europa<- datos_europa %>% select(tenure,geo,OBS_VALUE)

categorias<- c("OWN_L" = "Propietario,\n con hipoteca o préstamo", "OWN_NL" = "Propietario,\n sin hipoteca ni préstamo de vivienda pendiente", "RENT_FR" = "Inquilino,\n alquiler a precio reducido o gratis", "RENT_MKT" = "Inquilino,\n alquiler a precio de mercado")

p<- ggplot(datos_europa, aes(x = geo, y = OBS_VALUE,  fill = tenure)) +
  geom_col( position = "stack", color = "white") +
  labs(title = "Distribución de la tenencia de vivienda por países europeos (2018)", 
       x = "País", y = "%", caption = "Fuente:Eurostat") +
  ggthemes::theme_stata() +
  theme(
    plot.title = element_text(size = 16, hjust = 0.5, face = "bold"),
    legend.key.size = unit(0.2,"cm"),
    axis.text.x = element_text(angle = 45, hjust = 1),
    legend.title = element_text(face = "bold"),
    legend.position = "bottom",
    panel.grid.major.y = element_blank(),
    panel.grid.minor.y = element_blank()) +
  scale_fill_brewer(palette = "Set3") 
p + scale_fill_manual(values = c("OWN_L" = "blue", "OWN_NL" = "red", "RENT_FR" = "yellow", "RENT_MKT" ="green" ), labels = categorias) + guides(fill = guide_legend( keywidth = 0.5, keyheight = 0.5, title.theme = element_text(size = 5), label.theme = element_text(size = 5)))
```

 ## Evolución  de la tenencia de la Vivienda

```{r}
######gráfico pastel

##Cargamos los datos 
d_tenencia<- "./datos/regimen_tenencia.csv"
d_tenencia<- rio::import(d_tenencia)

##Cambiamos la coma por el punto en la columna Total
d_tenencia <- d_tenencia%>% mutate(Total = stringr::str_replace(Total, "," , "." ))
str(d_tenencia)

d_tenencia$Total <- as.numeric(d_tenencia$Total)

Propiedad <- d_tenencia%>%
  filter (Regimen_tenencia == "Propiedad") %>%
  filter (CCAA == "Total Nacional") %>%
  group_by(Periodo, Regimen_tenencia) 

Alquiler_precio_mercado<- d_tenencia %>%
  filter(Regimen_tenencia == "Alquiler a precio de mercado") %>%
  group_by(Periodo, Regimen_tenencia)

Alquiler_inferior_precio<- d_tenencia %>%
  filter(Regimen_tenencia == "Alquiler inferior al precio de mercado") %>%
  group_by(Periodo, Regimen_tenencia)

Cesion<- d_tenencia %>% 
  filter(Regimen_tenencia == "Cesión") %>%
  group_by(Periodo, Regimen_tenencia)

df_combined <- Propiedad %>%
  full_join(Alquiler_precio_mercado) %>%
  full_join(Alquiler_inferior_precio) %>%
  full_join(Cesion) %>% filter(CCAA=="Total Nacional") 

df_ordenado <- df_combined %>% 
  arrange(Periodo)

df_04 <- df_ordenado %>%
  filter (Periodo == 2004)%>%
  filter(CCAA =="Total Nacional") %>%
  mutate(Total_2decimales = round(Total, 2),
         csum = rev(cumsum(rev(Total_2decimales))),
         posicion = Total_2decimales/2 + lead(csum, 1))%>%
  mutate(posicion = ifelse(is.na(posicion), Total_2decimales/2, posicion))

df_08 <- df_ordenado %>%
  filter (Periodo == 2008)%>%
  filter(CCAA== "Total Nacional") %>%
  mutate(Total_2decimales = round(Total, 2),
         csum = rev(cumsum(rev(Total_2decimales))),
         posicion = Total_2decimales/2 + lead(csum, 1))%>%
  mutate(posicion = ifelse(is.na(posicion), Total_2decimales/2, posicion))

df_10 <- df_ordenado %>%
  filter (Periodo == 2010)%>%
  filter(CCAA == "Total Nacional") %>%
  mutate(Total_2decimales = round(Total, 2),
         csum = rev(cumsum(rev(Total_2decimales))),
         posicion = Total_2decimales/2 + lead(csum, 1))%>%
  mutate(posicion = ifelse(is.na(posicion), Total_2decimales/2, posicion))

df_17 <- df_ordenado %>%
  filter (Periodo == 2017)%>%
  filter(CCAA== "Total Nacional")%>%
  mutate(Total_2decimales = round(Total, 2),
         csum = rev(cumsum(rev(Total_2decimales))),
         posicion = Total_2decimales/2 + lead(csum, 1))%>%
  mutate(posicion = ifelse(is.na(posicion), Total_2decimales/2, posicion))

library(ggrepel)

p_2004 <- ggplot(df_04, aes(x = "", y = Total, fill = fct_inorder(Regimen_tenencia))) +
  geom_col(width = 1) +
  labs(fill = NULL) +
  coord_polar(theta = "y") +
  scale_fill_brewer(palette = "Set3") +
  geom_text(data = df_04,
            aes(y = Total, label = paste0(Total, "%")),
            position = position_stack(vjust = 0.5),
            size = 4, show.legend = FALSE) + 
  theme_void() +
  theme(legend.position = "none")


p_2008 <- ggplot(df_08, aes(x = "", y = Total, fill = fct_inorder(Regimen_tenencia))) +
  geom_col(width = 1) +
  labs(fill = NULL) +
  coord_polar(theta = "y") +
  scale_fill_brewer(palette = "Set3")  +
  geom_text(data = df_08,
            aes(y = Total, label = paste0(Total, "%")),
            position = position_stack(vjust = 0.5),  # Ajuste vertical
            size = 4, show.legend = FALSE) +
  theme_void()

p_2010 <- ggplot(df_10, aes(x = "", y = Total, fill = fct_inorder(Regimen_tenencia))) +
  geom_col(width = 1) +
  labs(fill = NULL) +
  coord_polar(theta = "y") +
  scale_fill_brewer(palette = "Set3") +
  geom_text(data = df_10,
            aes(y = Total, label = paste0(Total, "%")),
            position = position_stack(vjust = 0.5),  # Ajuste vertical
            size = 4, show.legend = FALSE) +
  theme_void() +
  theme(legend.position = "none")

p_2017<- ggplot(df_17, aes(x = "", y = Total, fill = fct_inorder(Regimen_tenencia))) +
  geom_col(width = 1) +
  labs(fill = NULL) +
  coord_polar(theta = "y") +
  scale_fill_brewer(palette = "Set3") +
  geom_text(data = df_17,
            aes(y = Total, label = paste0(Total, "%")),
            position = position_stack(vjust = 0.5),
            size = 4, show.legend = FALSE) +
  theme_void() +
  theme(legend.position = "none")

library(patchwork)

combined_plot <- p_2004 + p_2008 + p_2010 + p_2017 +
  plot_annotation(
    title = "Evolución  de la tenencia de la Vivienda (%)",
    subtitle = "(2004,2008,2010,2017)",
    caption = "Fuente: INE"
  )

combined_plot
```

## Precio del Alquiler por provincias

```{r}

datos4<- "./datos/datos4.csv"
datos4<- rio::import(datos4)

p4<- ggplot(datos4, aes(x = reorder(Parámetro, -Cuantia_media), y = Cuantia_media)) + geom_bar(stat = "identity", fill = "skyblue") +  
  labs(title = "Precio del Alquiler por provincia (2018)",
       x = "Provincia",
       y = "Precio medio Alquiler",
       caption = "Ministerio de Fomento, Gobierno de España") +
  theme_minimal() +
  theme(axis.text.x = element_text(angle = 45, hjust = 1))

p4
```

## Índice de Precios de la Vivienda por CCAA

```{r}
#######MAPA
library(sf)
library(tidyverse)
library(pjpv.curso.R.2022)


###cargamos los datos 
datos_c<- "./datos/prueba.csv"
datos_c<- rio::import(datos_c)

### En la columna Total queremos poner un punto en vez de una coma 

datos_c <- datos_c%>% mutate(Total = stringr::str_replace(Total, "," , "." ))

#- Cambiamos el nombre de las columnas 

df_c<- datos_c %>% rename(Indice_precio = Total) %>% rename(CCAA = Comunidades_Autonomas)

###Separamos la columna de CCAA en dos Columnas, una que muestre el código y otra el nombre de la Comunidad Autonoma  

df_c <- df_c %>%
  tidyr::separate(CCAA, sep = " ",
                  into = c("ine_ccaa", "ine_ccaa.n"), extra = "merge")
df_c<-  drop_na(df_c) #quitamos el total nacional, ya que no se van a utilizar

df_c<- df_c %>% filter(General == "General") %>% filter( Índices_tasas =="Media anual") %>% filter(Periodo == "2022") ##cogemos las viviendas generales, la media anual y elegimos el año más reciente que es 2022


###Cargamos las geometrías y elegimos las variables que nos interesan
df_geo_prov <- pjpv.curso.R.2022::LAU2_prov_2020_canarias
df_geo_prov <- df_geo_prov %>% select(ine_prov, ine_prov.n, ine_ccaa, ine_ccaa.n)

##Agregamos geometrías de las Comunidades Autonomas 

df_geo_ccaa <- df_geo_prov %>% group_by(ine_ccaa, ine_ccaa.n) %>% summarize()
df_ok <- left_join(df_geo_ccaa, df_c, by = c("ine_ccaa" = "ine_ccaa"))
names(df_ok)

##Calculamos los Centroides
library(sf)
df_geo_ccaa <- cbind(df_geo_ccaa, st_coordinates(st_centroid(df_geo_ccaa$geometry)))

##Juntamos los datos de los precios de los alquileres con las geometrías 
df_ok <- left_join(df_geo_ccaa, df_c, by = c("ine_ccaa" = "ine_ccaa"))
df_ok$Indice_precio <- as.numeric(df_ok$Indice_precio)
p <- ggplot() + 
  geom_sf(data = df_ok, 
          aes(geometry = geometry, fill = Indice_precio), 
          color = "white", size = 0.09) + 
  coord_sf(xlim = c(-10.00, 5.00), ylim = c(35, NA), expand = TRUE) +
  scale_fill_continuous(low="white",
                        high="navyblue",
                        limits = c(100,160)) +
  theme_minimal() + 
  theme(panel.grid.major = element_blank(), 
        panel.grid.minor = element_blank()) +
  theme(axis.title.x=element_blank(),
        axis.text.x=element_blank(),
        axis.ticks.x=element_blank(),
        axis.title.y=element_blank(),
        axis.text.y=element_blank(),
        axis.ticks.y=element_blank()) + 
  labs(title = "Índice de Precios de la Vivienda por Comunidades Autónomas", 
       subtitle = "(2022)",
       fill = "Índice",
       caption = "Fuente: INE")
p
```

## Índice de Precios del Alquiler por CCAA

```{r}
##Otro Mapa pero ahora del Indice de Precios de Alquiler 
datos_alquiler<- "./datos/59057.csv"
datos_alquiler<- rio::import(datos_alquiler)

##Cambiamos la coma por el punto en la columna Total
datos_alquiler<- datos_alquiler%>% mutate(Total = stringr::str_replace(Total, "," , "." ))

##Separamos la columna de CCAA en dos Columnas, una que muestre el código y otra el nombre de la Comunidad Autonoma  

datos_alquiler <- datos_alquiler %>%
  tidyr::separate(CCAA, sep = " ",
                  into = c("ine_ccaa", "ine_ccaa.n"), extra = "merge") 

##Quitamos Total Nacional (que no lo necesitamos)

datos_alquiler<- drop_na(datos_alquiler)

##Cogemos las variables que nos interesan, filtramos por Indice y filtramos por el año 2021(es el más reciente)

datos_alquiler<- datos_alquiler %>%
  filter(Tamaño == "Total") %>%
  filter(Dato =="Índice") %>% 
  filter(Periodo == 2021) %>%
  select(ine_ccaa, ine_ccaa.n, Total)

###Cargamos las geometrías y elegimos las variables que nos interesan
df_geo_prov <- pjpv.curso.R.2022::LAU2_prov_2020_canarias
df_geo_prov <- df_geo_prov %>% select(ine_prov, ine_prov.n, ine_ccaa, ine_ccaa.n)

##Agregamos geometrías de las Comunidades Autonomas 

df_geo_ccaa <- df_geo_prov %>% group_by(ine_ccaa, ine_ccaa.n) %>% summarize() 
df_ok <- left_join(df_geo_ccaa, datos_alquiler, by = c("ine_ccaa" = "ine_ccaa"))
names(df_ok)

##Calculamos los Centroides
library(sf)
df_geo_ccaa <- cbind(df_geo_ccaa, st_coordinates(st_centroid(df_geo_ccaa$geometry)))

##Juntamos los datos de los precios de los alquileres con las geometrías 
df_ok <- left_join(df_geo_ccaa, datos_alquiler, by = c("ine_ccaa" = "ine_ccaa"))

##Gráfico
df_ok$Total <- as.numeric(df_ok$Total)
p <- ggplot() + 
  geom_sf(data = df_ok, 
          aes(geometry = geometry, fill = Total), 
          color = "white", size = 0.09) + 
  coord_sf(xlim = c(-10.00, 5.00), ylim = c(35, NA), expand = TRUE) +
  scale_fill_continuous(low="white",high="orange") +
  theme_minimal() + 
  theme(panel.grid.major = element_blank(), 
        panel.grid.minor = element_blank()) +
  theme(axis.title.x=element_blank(),
        axis.text.x=element_blank(),
        axis.ticks.x=element_blank(),
        axis.title.y=element_blank(),
        axis.text.y=element_blank(),
        axis.ticks.y=element_blank()) + 
  labs(title = "Índice de Precios del Alquiler  por Comunidades Autónomas", 
       subtitle = "(2021)",
       fill = "Índice",
       caption = "Fuente: INE")
p

```
